【裁判字號】    92,判,293
【裁判日期】    920327
【裁判案由】    商標異議
【裁判全文】
最  高  行  政  法  院  判  決                    九十二年度判字第二九三號
    上  訴  人  美而美食品實業有限公司
    代  表  人  乙○○
                              .
    被 上訴 人  經濟部智慧財產局
    代  表  人  丁○○
    參  加  人  巨林食品企業有限公司
    代  表  人  甲○○
    訴訟代理人  簡炎申律師
                劉芳伶律師
右當事人間因商標異議事件，上訴人對於中華民國九十年十二月二十四日臺北高等行
政法院九十年度訴字第一六四四號判決，提起上訴，本院判決如左：
    主  文
原判決廢棄，發回臺北高等行政法院。
    理  由
本件上訴人主張：上訴人於八十四年八月二十八日以系爭「美而美＆美又美」商標，
指定使用於當時商標法施行細則第四十九條所定商品及服務分類表第三十類之冰棒、
雪糕、冰淇淋等商品，向被上訴人前身之中央標準局（八十八年一月二十六日改制為
智慧財產局）申請註冊，經審查准列為審定第八五二五六五商標。嗣參加人以該審定
商標與其註冊在先指定使用於商標法施行細則第四十九條第四十二類餐飲服務之註冊
第二二○九八號「巨林美而美及圖」服務標章構成近似，有違商標法第七十七條準用
同法第三十七條第六款、第七款、第十二款規定，對之提起異議。經被上訴人審查，
認系爭商標有違商標法第三十七條第七款之規定，以八十九年九月五日中台異字第八
八○八九九號商標異議審定書為異議成立之處分，而撤銷前揭第八五二五六五商標之
審定，並一併撤銷其聯合第00000000號商標之審定。惟查「美而美」與「美
又美」是上訴人兩個公司名稱之特取部分，自七十七年起利用報紙廣告、存證信函、
聲明啟示、板橋地檢署起訴書等各種「美而美＆美又美」之使用，已廣為相關事業或
消費者所普遍認知，並取得註冊第一一二二六二、一一二二六三號「美而美」服務標
章專用權，於美國及加拿大亦皆享有之。被上訴人僅憑參加人檢送TVBS周刊誇大不實
之報導就認定據以異議服務標章著名，惟上訴人同樣也有很多商標證書，被上訴人竟
未理睬，顯然不公。況兩造標章「美而美＆美又美」與「巨林美而美」外觀（關鍵字
位置之排列）、觀念、讀音明顯不同，異時異地隔離觀察不致使人誤認。前者指定使
用於商標法施行細則第四十九條第三十類「冰棒、雪糕、冰淇淋」商品，後者指定使
用於商標法施行細則第四十九條第四十二類「餐飲」之服務，兩造服務對象不同、營
業場所不同，即使據以異議服務標章著名，消費者也不可能將兩標章誤認。請撤銷原
處分及訴願決定等語。
被上訴人則以：查本件審定第八五二五六五號「美而美＆美又美」商標圖樣上之中文
「美而美＆美又美」，與據以異議之註冊第三三五一八二號「巨林美而美」商標圖樣
上之中文「巨林美而美」相較，二者除均有相同之中文「美而美」外，另前者「美又
美」復與「美而美」構成近似，於異時異地通體隔離觀察之際，難謂無使購買者產生
混同誤認之虞，應屬近似之商標。再查中文「美而美」係源自參加人之代表人甲○○
先生早於民國六十九年起在台視附近之育達商職先設立第一家「美而美早餐店」使用
之標章，繼之以中文「巨林美而美」指定使用經營簡式之三明治、奶茶、牛奶等速食
早餐服務及商品之標章，並早於民國七十五年起陸續於被上訴人獲准取得註冊第三三
五一八二、三三五二二二、四三三五二三、四三五○六四號「巨林美而美」等商標及
第二二○九八、三五四八一號「巨林美而美」等服務標章專用權。（經查參加人亦早
於民國七十六、七年間，曾向被上訴人提出『美而美』標章之申請，惟因與他人之『
美而香』、『美好美』等商標構成近似而遭核駁）。又參加人所經營之早餐店復以連
鎖店方式廣為宣傳促銷，迄今全省各地已陸續開設二千五百家分店，此據參加於異議
申請書所檢送TVBS周刊報導載有「『巨林美而美』早餐店一年賺進五十億」可稽，並
獲中華民國八十六年度消費者精品獎得獎專輯顯著介紹，衡酌以早餐消費較低，年收
入尚能達此鉅額，足堪認定「巨林美而美」標章所表彰商品、服務之信譽已廣為相關
事業或消費者所普遍認知而達著名商標之程度。雖上訴人於異議答辯時檢送報章雜誌
廣告等證據資料，辯舉其以中文「美而美」與「美又美」作為標章使用已有多年，早
為社會大眾所熟知云云；惟據上訴人所檢送七十七年至八十七年間報章雜誌廣告影本
觀之，所標示或報導者多為「瑞麟美又美（美而美）」，或為整體「台北美而美速食
關係企業」、「食品實業有限公司」公司名稱之使用，乃屬「瑞麟美又美」、「瑞麟
美而美」之使用證據，自不能作為主張「美而美」標章為其所廣泛使用而達公眾知名
之有利事證。又上訴人固再舉八十五年三月「自由時報」等報章刊登聲明啟事，指出
「美而美」標章經向被上訴人已取得註冊第七六九四一號服務標章專用權．．．乙節
；但查上訴人於八十三年起陸續以單純中文「美而美」、「美又美」、「美又美＆美
而美」、「美而美＆美又美」獲准註冊之商標、服務標章（包括註冊第七六九四一號
服務標章），業經被上訴人評定無效確定在案，則上訴人於八十六年四月三十日後使
用「美而美」、「美又美」標章，於八十七年九月二十五日後使用「美又美＆美而美
」、「美而美＆美又美」標章亦非合法。綜上，上訴人所舉使用事證，對交易市場上
消費者所認知者充其量僅係「瑞麟美又美」、「瑞麟美而美」標章。從而上訴人以近
似於據爭「巨林美而美」標章之中文「美而美＆美又美」作為本件系爭商標圖樣，復
指定使用冰棒、雪糕、冰淇淋商品申請註冊，客觀上自有相同或近似於他人著名之商
標或標章，有致公眾混淆誤認之虞，自有商標法第三十七條第七款之適用。又其聯合
第八五二七九二號「美而美」商標因正商標被撤銷而失所附麗應一併撤銷，併予敘明
。綜上論述，本件原處分洵無違誤等語，資為抗辯。
參加意旨略以：按「美而美」、「美ｘ美」為弱勢商標，從而自然與所有「ｘｘ美而
美」、「ｘｘ美ｘ美」、「ｘｘ美ｘ而ｘ美」型態商標構成近似。上訴人無權主張弱
勢商標本身之排他使用權，亦無「以突顯弱勢商標之手法改作之商標或服務標章」之
排他權利。上訴人提出其自七十七年至八十七年對於「美而美」、「美又美」之使用
證據，根本係「瑞麟美而美（或「瑞麟美又美」）」之服務標章使用證明，與上訴人
所欲證明者本風馬牛不相及之事。況基於弱勢商標之法理，上訴人單獨使用「美而美
」、「美又美」、「美ｘ美」等弱勢商標之行為，本為違法使用行為，其進而妄想以
「美而美」、「美又美」、「美ｘ美」等弱勢商標申請商標或服務標章，更屬於法無
據，原處分並無不合等語。
原審斟酌全辯論意旨及調查證據之結果，以：按「相同或近似於他人著名之商標或標
章，有致公眾混淆誤認之虞者」，不得申請註冊，為系爭商標異議審定時，商標法第
三十七條第七款所明定。所稱「著名之商標或標章」，係指有客觀證據足以認定該商
標或標章已廣為相關事業或消費者所普遍認知者而言，亦為商標法施行細則第三十一
條第一項所明定。而所謂「有致公眾混淆誤認之虞者」，係指商標或標章有使一般消
費者對其所表彰之商品來源或產製主體發生混淆誤信之虞而言；判斷兩商標近似與否
，應本客觀事實，以具有普通知識經驗之購買人，於購買時施以普通所用之注意，有
無混同誤認之虞判斷之。易言之，商標在外觀、觀念或讀音方面有一近似者，即為近
似之商標。查系爭審定第八五二五六五號「美而美＆美又美」服務標章圖樣，係於中
文美又美、美而美中以符號＆連結組成，其與據以異議之註冊第三三五一八二號「巨
林美而美及圖」服務標章圖樣主要部分之一之中文巨林美而美，二者除均有相同之中
文「美而美」外，另前者「美又美」復與「美而美」構成近似，異時異地通體隔離觀
察，外觀上難謂無使消費者產生混同誤認之虞，應屬近似之商標，要無疑義。前行政
法院（已改制為最高行政法院）八十七年判字第七三一號確定判決，亦曾對「美而美
＆美又美」服務標章與「巨林美而美及圖」服務標章為構成近似之認定，可資參酌。
上訴人主張系爭「美而美＆美又美」服務標章與據以異議之註冊第三三五一八二號「
巨林美而美及圖」服務標章非近似之詞，與事實不符，殊難憑採。次查中文「美而美
」係源自參加人之代表人甲○○於六十九年起在台視附近之育達商職先設立第一家「
美而美早餐店」使用之標章，繼之以中文「巨林美而美」指定使用經營簡式之三明治
、奶茶、牛奶等速食早餐服務及商品之標章，並於七十五年起陸續於被上訴人獲准取
得註冊第三三五一八二、三三五二二二、四三三五二三、四三五○六四號「巨林美而
美」等商標及第二二○九八、三五四八一號「巨林美而美」等服務標章專用權。又參
加人所經營之早餐店復以連鎖店方式廣為宣傳促銷，迄今全省各地已陸續開設二千五
百家分店，此據參加人於異議申請書所檢送TVBS周刊報導載有「『巨林美而美』早餐
店一年賺進五十億」可稽，並獲中華民國八十六年度消費者精品獎得獎專輯顯著介紹
，衡酌以早餐消費較低，年收入尚能達此鉅額，足堪認定「巨林美而美」標章所表彰
商品、服務之信譽已廣為相關事業或消費者所普遍認知而達著名商標之程度，已符合
商標法施行細則第三十一條第一項所規定「著名之商標或標章」之要件，應可認定。
上訴人主張參加人未加盟中華民國加盟促進協會，且打電話問 104或是中華民國加盟
促進會，卻問不到這家公司，被上訴人僅以TVBS周刊報導載有「『巨林美而美』早餐
店一年賺進五十億」即認定據以異議之服務標章為著名標章，顯有失平云云；惟按徵
諸前述商標法施行細則第三十一條第一項所規定「著名之商標或標章」之要件，並無
該服務標章應加盟促進協會，或一般人打電話可找到該公司為其是否符合「著名」之
規定。且徵之經驗法則，「巨林美而美」早餐店之服務標章，若謂風靡全省，固嫌誇
張，惟確屬為一般消費者所共同認知。從而，被上訴人認定據以異議之註冊第三三五
一八二號「巨林美而美及圖」服務標章為著名標章，並無不合，上訴人指摘被上訴人
不公，要無可採。上訴人申請註冊之「美而美＆美又美」商標既與參加人巨林食品企
業有限公司註冊，且屬著名之「巨林美而美及圖」服務標章構成近似，被上訴人以其
註冊有違商標法第七十七條準用同法第三十七條第七款規定，對參加人提起之異議，
以八十九年九月五日中台異字第八八○八九九號商標異議審定書為異議成立之處分，
而撤銷前揭第八五二五六五商標之審定，並一併撤銷其聯合第00000000號商
標之審定，要屬有據，訴願決定予以維持，亦無不合。上訴人復執前詞，訴請撤銷，
為無理由，應予駁回。並以兩造法律關係及事實已臻明確，其他攻擊防禦方法及所提
證據核與前開論斷結果無礙，不再逐一論述，及敘明被上訴人係以上訴人申請註冊商
標有違商標法第三十七條第七款為由，為異議成立之處分，未就是否違反同法第三十
七條第六款及第十二款為處分，該部分不在法院審理範疇等語，固非無見。惟按商標
法第三十七條第七款所稱「著名之商標或標章」，係指有客觀證據足以認定該商標或
標章已廣為相關事業或消費者所普遍認知者而言，商標法施行細則第三十一條第一項
定有明文。又「著名商標或標章之認定，應就個案情況考量下列足資認定為著名之因
素：（一）相關事業或消費者知悉或認識商標或標章之程度。（二）商標或標章使用
期間、範圍及地域。（三）商標或標章推廣之期間、範圍及地域。所謂商標或標章之
推廣，包括商品或服務使用商標或標章之廣告或宣傳，以及在商展或展覽會之展示。
（四）商標或標章註冊、申請註冊之期間、範圍及地域。但須達足以反映其使用或被
認識之程度。（五）商標或標章成功執行其權利之紀錄，特別指曾經行政或司法機關
認定為著名之情形。（六）商標或標章之價值。（七）其他足以認定著名商標或標章
之因素。」、「本要點五各項因素得依下列證據證明之：（一）商品或服務銷售發票
、行銷單據、進出口單據及其銷售數額統計之明細等資料。（二）國內、外之報章、
雜誌或電視等大眾媒體廣告資料。（三）商品或服務銷售據點及其銷售管道、場所之
配置情形。（四）商標或標章在市場上之評價、鑑價、銷售額排名、廣告額排名或其
營業狀況等資料。（五）商標或標章創用時間及其持續使用等資料。（六）商標或標
章在國內、外註冊之文件。包括其關係企業所為商標或標章註冊之資料。（七）具公
信力機構出具之相關證明或市場調查報告等資料。（八）行政或司法機關所為相關認
定之文件。（九）其他證明商標或標章著名之資料。」為八十九年八月十日修正之著
名商標或標章認定要點第五點、第六點所明定。查原判決認定參加人據以異議之註冊
第二二○九八號「巨林美而美及圖」服務標章為著名標章，系爭商標與其近似，無非
以八十七年五月TVBS周刊報導及八十六年度消費精品獎得獎專輯之介紹為據，惟均在
系爭商標八十四年提出註冊申請之後，且前者係以參加人負責人甲○○口述之節錄來
報導，並非對於消費者或同業之採訪，其內容是否真實，未據原判決於理由內為任何
評斷；而後者則是由參加人介紹其公司概況、經營理念、產品特色及公司展望，並非
由消費者協會認定其為著名商標或標章。至所述參加人自七十五年起陸續取得「巨林
美而美」商標或標章之註冊，僅能證明參加人使用該商標或標章較上訴人早而已，尚
難資為據以異議標章為著名標章之論據。原判決未調查客觀證據，依上開要點第五、
六點審酌據以異議標章是否已廣為相關事業或消費者所普遍認知，遽予維持原處分，
有應調查之證據而未調查之違法。本件事實既欠明瞭，本院無從為法律上之判斷。上
訴論旨，指摘原判決違背法令，求予廢棄，非無理由。
據上論結，本件上訴為有理由，爰依行政訴訟法第二百五十六條第一項、第二百六十
條第一項，判決如主文。
中    華    民    國    九十二      年      三        月    二十七      日
                    最 高 行 政 法 院  第 五 庭
                                審 判 長 法  官      徐  樹  海
                                         法  官      黃  璽  君
                                         法  官      鄭  淑  貞
                                         法  官      林  家  惠
                                         法  官      林  茂  權
右  正  本  證  明  與  原  本  無  異
                                         法院書記官  阮  桂  芬
中    華    民    國    九十二      年      三        月    二十七      日


司法院資訊處製作；財團法人民間司法改革基金會備份。
